【裁判字號】    88,易,3977
【裁判日期】    891012
【裁判案由】    詐欺
【裁判全文】
台灣台中地方法院刑事判決                        八十八年度易字第三九七七號
    公  訴  人  台灣台中地方法院檢察署檢察官
    被      告  甲○○
右列被告因詐欺等案件，經檢察官提起公訴（八十八年度偵字第一三九九七號），本
院判決如左：
    主  文
甲○○連續以詐術得財產上不法之利益，處有期徒刑伍月。扣案之保險對象為甲○○
之八十七年度，卡別為Ｄ卡，投保單位代號為00000000，發卡日期為八十七
年十月二十日之全民健康保險卡壹枚，沒收。
    事  實
一、甲○○前曾於民國（下同）八十三年四月十日，因竊盜案件經本院判處有期徒刑
    七月，緩刑三年確定（非累犯），仍不知悔改警惕，於民國八十五年三月二十五
    日在苗栗縣卓蘭鎮公所以第六類保險對象身分投保全民健康保險，因未續繳保險
    費，經中央健康保險局（以下簡稱健保局）停發八十六、八十七年度之全民健康
    保險卡（下稱健保卡），竟意圖為自己不法所有，復基於概括之犯意，自八十六
    年三月二十八日起至八十七年十二月二十七日止，在台中市○○○路私立中山醫
    學院附設孫中山先生紀念醫院（下稱中山醫院）、台中市仁愛醫院及省立台中醫
    院（現更名為行政院衛生署台中醫院，下稱台中醫院）等地，因見不詳姓名之人
    遺失於前開醫院內之健保卡總計十二張（八十六年度Ａ、Ｂ、Ｃ、Ｄ、Ｅ、Ｆ、
    Ｇ、Ｈ、Ｉ、Ｌ卡及八十七年度Ｂ、Ｃ、卡），竟意圖為自己不法之所有，連續
    將之侵占入己後，並連續將原保險對象及出生年月日、身分證號碼等變造為甲○○名義，復於八十七年間某日，利用與丙○○（業經檢察官為不起訴處分確定）
    在台中市某處同居之機會，竊取丙○○保管中之八十七年空白健保卡及雅瑟佳公
    司印章各一枚，除在該空白健保卡上填入自己姓名及出生年月日、身分證號碼、
    卡別則填寫Ｄ卡（按依扣案之該健保卡觀之，其卡別似為Ｏ卡，惟依健保局所提
    之醫療院所申報費用表則登記為Ｄ卡，見偵查卷第三十七頁正面），投保單位代
    號則擅填00000000，發卡日期亦任意填載為八十七年十月二十日外，並
    盜蓋雅瑟佳公司印文於該健保卡上而偽造成甲○○名義之健保卡，足以生損害於
    健保卡遺失人丙○○、雅瑟佳工司及健保局對於健保卡核發業務管理之正確性。
    甲○○以前述拾獲而變造或竊自丙○○保管中空白健保卡而偽造成自己名義之多
    枚健保卡後，自八十六年三月二十八日起至八十七年十二月二十七日止，連續持
    至台中醫院、中山醫院、台中慢性病防治中心等健保局特約醫療院所就診，或由
    其孿生胞姊乙○○（另案在台灣高雄監獄執行中）利用甲○○不知情之際，以甲○○名義，將之持往李清曉婦產科診所等醫療院所就診（此部分詳後述），使不
    知情之健保局人員陷於錯誤，而先後為甲○○支付總計新台幣（下同）三萬五千
    五百九十六元之住院醫療費用及一萬六千六百八十元之門診費用，甲○○亦以此
    種詐術獲得前開各醫療院所為其提供之各種診療服務之不法利益。嗣於八十七年
    十二月二十四日至同年月二十七日，甲○○持前述偽造之八十七年度Ｄ卡至中山
    醫院住院就診時為健保局發現，並扣得前開偽造投保單位為雅瑟佳公司，八十七
    年度，卡別為Ｄ卡之健保卡一枚（流水編號：00000000號）。
二、案經健保局移送台灣台中地方法院檢察署檢察官偵查起訴。
    理  由
一、訊據被告甲○○對於連續侵占他人遺失之多枚健保卡後加以變造為自己名義之健
    保卡及竊取丙○○保管中之空白健保卡一枚後偽造成自己名義之健保卡並盜用雅
    瑟佳公司印章，連續於八十六年三月二十八日起至八十七年十二月二十七日，持
    至前述中山醫院等醫療院所就診等情，固於本院審理時均自白不諱，惟辯稱伊記
    得僅拾獲三或四枚健保卡，其餘為伊孿生胞姊在伊不知情之情況下拿去看病等語
    。然查被告甲○○名義之健保卡，自八十六年三月二十八日起至八十七年十二月
    二十七日止，在相關醫療院所就診之記錄中，八十六年度有Ａ、Ｂ、Ｃ、Ｄ、Ｅ
    、Ｆ、Ｇ、Ｈ、Ｉ、Ｌ卡十枚，八十七年度有Ｂ、Ｃ、Ｄ卡三枚，合計有十三枚
    之多，此有健保局八十八年九月十日健保稽字第八八０三一一五七號函所檢附之
    「甲○○八十六年至八十七年住院就醫日期醫療院所名稱及醫療院所申報費用表
    」四紙等在卷足資佐證，況被告於本院審理中對於究竟拾獲幾枚他人遺失之健保
    卡，則供稱已遺忘，惟參以被告自承其於八十六年度及八十七年度均被健保局停
    發健保卡等情以觀，被告或乙○○於被告停發健保卡期間所持至前開醫療院所就
    診之健保卡，自屬他人之健保卡，而被告既自承於拾獲他人遺失之健保卡後加以
    變造為其名義之健保卡使用，是前述就診記錄中之十三枚健保卡，除前述扣案之
    八十七年度Ｄ卡係被告竊自丙○○保管中之空白健保卡加以偽造外，餘均為被告
    於拾獲他人遺失之健保卡後加以變造為其名義並持往醫療院所使用已為灼然。綜
    上所述，本件事證明確，被告犯行洵堪認定。
二、核被告甲○○所為，係犯刑法第三百三十七條之侵占遺失物罪、第二百十六條、
    第二百十二條之行使偽造、變造特種文書罪、第三百二十條第一項之竊盜罪、第
    三百三十九條第一項之詐欺取財罪及同條第二項之詐欺得利罪。又被告竊取丙○○保管中之八十七年度，卡別為Ｄ之健保卡一枚，雖未據公訴人起訴，惟被告竊
    取空白健保卡之目的在於將之偽造後持往醫院就診，是此部分與前開起訴部分具
    裁判上一罪之牽連關係，本院自得併予審究。又被告偽造雅瑟佳公司印文之行為
    ，為偽造健保卡之部分行為，不另論罪。又被告於變造或偽造健保卡後持以行使
    ，則其變造或偽造之低度行為，應為行使之高度行為所吸收，應僅論以行使偽造
    特種文書罪。又被告先後多次之侵占、行使偽造特種文書及詐欺取財、詐欺得利
    之犯行，均時間緊接，所犯犯罪構成要件相同，顯係基於概括犯意反覆為之，均
    為連續犯，應依刑法第五十六條分別論以一罪，並均加重其刑（連續變造及偽造
    部分，應論以較重之連續偽造罪）。又被告所犯前開連續侵占罪、連續行使偽造
    特種文書罪、竊盜罪及連續詐欺取財罪之間，有方法結果之牽連關係，應依刑法
    第五十五條後段規定，從一重之連續詐欺取財罪處斷。而連續詐欺取財罪與連續
    詐欺得利罪係一詐欺行為所致，為想像競合犯，應依刑法第五十五條前段，從一
    重之詐欺得利罪處斷（按被告以詐術獲得之診療服務費用高於其所取得之藥品費
    用）。又扣案之保險對象為甲○○之八十七年度，卡別為Ｄ卡，投保單位代號為
    00000000，發卡日期為八十七年十月二十日之全民健康保險卡保一枚（
    置於偵查卷之證物袋內），係被告甲○○竊自丙○○保管中之雅瑟佳公司所有之
    空白卡，再加以填寫被告自己姓名、出生年月日等資料後，並盜用丙○○保管中
    之雅瑟佳公司文於該健保卡上，供被告持至醫院看診而詐欺健保局犯罪所用之物
    ，應依刑法第三十八條第一項第二款宣告沒收。又被告盜用於前開空白健保卡上
    之雅瑟佳公司印文，係雅瑟佳公司真正之印文，並非被告所偽造，業據丙○○及
    賴麗華於偵查中證述在卷，自毋庸宣告沒收。至偵查卷證物袋中保險對象為賴麗
    華（即雅瑟佳公司健保業務承辦人）之健保卡三枚及空白健保卡二枚，係賴麗華
    於當年度回收或用餘之空白健保卡，提供予健保局作為比對被告偽造健保卡之用
    ，由健保局隨函參辦，此觀之健保局八十八年六月七日健保稽字第八八０一一二
    一二號函說明欄第五項即明（見偵查卷第十頁正面），是該五枚健保卡與被告犯
    罪無涉，附此敘明。
三、又公訴人認被告甲○○持變造或偽造之健保卡，除至前述中山醫院、台中醫院、
    台中慢性病防治中心等三家醫療院所外（參偵查卷第三十七頁至四十頁中，被告
    以藍色筆打勾部分），尚有至李清曉婦產科等醫療院所看診（參偵查卷第三十八
    頁至第四十頁中，未以藍色筆打勾部分）。訊據被告則辯稱前述未以藍色筆打勾
    之部分醫療院所並非伊前往就診，而係伊孿生胞姊乙○○利用其不知情時，持其
    變造之健保卡，以其名義前往就診，經本院提訊乙○○與被告當庭對質結果，乙○○對於前述未以藍色筆打勾部分之醫療院所係其利用被告不知情時，持被告變
    造之健保卡前往就診等情，則自白不諱。是前述未以藍色筆打勾部分即非被告持
    往醫療院所就診而詐騙健保局，被告僅就變造部分負其刑責，惟此與前開起訴部
    分係裁判上一罪之關係，爰不另為無罪之諭知。至乙○○所涉行使變造特種文書
    及詐欺取財部分，宜另由檢察官偵查，附此敘明。
據上論斷，應依刑事訴訟法第二百九十九條第一項前段，刑法第五十六條、第三百三
十九條第一項、第五十五條、第二百十二條、第二百十六條、第三百二十條第一項、
第三百三十七條、第三十八條第一項第二款、罰金罰鍰提高標準條例第一條前段，判
決如主文。
本案經檢察官許睦坪到庭執行職務
中      華      民      國    八十九    年      十      月   十二     日
                                    台灣台中地方法院刑事第六庭
                                        法  官  簡  賢  坤
右正本證明與原本無異。
如不服本判決，應於判決送達後十日內向本院提出上訴狀，上訴於臺灣高等法院臺中
分院( 須附繕本 )。
                                        書記官
中    華    民    國      八十九      年       十      月     十二    日
附錄論罪科刑法條
刑法第三百三十九條第一項：
意圖為自己或第三人不法之所有，以詐術使人將本人或第三人之物交付者，處五年以
下有期徒刑、拘役或科或併科一千元以下罰金。
刑法第二百十二條：
偽造、變造護照、旅券、免許證、特許證及關於品行、能力、服務或其他相類之證書
、介紹書，足以生損害於公眾或他人者，處一年以下有期徒刑、拘役或三百元以下罰
金。
刑法第二百十六條：
行使第二百十條至第二百十五條之文書者，依偽造、變造文書或登載不實事項或使登
載不實事項之規定處斷。
刑法第三百二十條第一項：
意圖為自己或第三人不法之所有，而竊取他人之動產者，為竊盜罪，處五年以下有期
徒刑、拘役、或五百元以下罰金。
刑法第三百三十七條：
意圖為自己或第三人不法之所有，而侵占遺失物、漂流物或其他離本人所持有之物者
，處五百元以下罰金。


司法院資訊處製作；財團法人民間司法改革基金會備份。
